臺灣高等法院刑事判決
110年度交上訴字第74號
上  訴  人  
即  被  告  簡黎秀琴


選任辯護人  謝允正律師(法律扶助律師)
上列上訴人即被告因過失致死案件，不服臺灣桃園地方法院109
年度交訴字第59號，中華民國110年2月4日第一審判決（起訴案
號：臺灣桃園地方檢察署109年度偵字第12560號），提起上訴，
本院判決如下：
    主  文
原判決撤銷。
簡黎秀琴汽車駕駛人無駕駛執照駕車因過失致人於死，處有期徒
刑陸月。
    事  實
一、簡黎秀琴未考領有機車駕駛執照，卻於民國108 年11月24日
    上午騎乘車牌號碼(下稱車號)N5X-061號普通重型機車上路
    ，沿桃園市大溪區康莊路往瑞安路2 段方向行駛於機車優先
    道上，嗣於同日上午9時19分許，行經該路段與康莊路828巷
    交岔路口附近之中央分向限制線路段時，本應注意駕車應遵
    守標線之指示，且左轉彎車應禮讓直行車先行，並應先顯示
    車輛前後之左邊方向燈光或左轉彎手勢，而依當時天候晴、
    日間有自然光線、柏油路面乾燥、無缺陷、無障礙物，視距
    良好等一切情狀，應無不能注意之情事，然其於自機車優先
    道變換車道至內側快車道後，竟疏未注意上情，未顯示左邊
    方向燈光，亦未禮讓直行車先行，即貿然斜穿橫越快車道欲
    左轉跨越該路段中央之分向限制線行至對向；適有呂志明騎
    乘車號00-00 號大型重型機車，沿同路段之快車道由後駛至
    ，亦疏未注意車前狀況，並隨時採取必要安全措施，復以時
    速至少95公里以上、逾越該路段時速限制40公里之速度直行
    而來，見狀往左偏仍閃避不及，因而在緊鄰中央分向限制線
    處發生碰撞，致呂志明騎乘之上開機車倒地滑行至對向車道
    ，撞擊對向路邊停車由徐楠坤所駕駛之車號000-0000號自用
    小客車，造成呂志明頭部直接撞擊地面，經緊急送醫治療後
    ，仍因創傷性休克併心臟停止、頭部外傷併耳漏、左大腿撕
    裂傷、右踝骨折等傷勢而不治死亡，簡黎秀琴亦因人車倒地
    ，受有左下肢創傷性截肢、低血容性休克之重傷害。
二、案經呂志明配偶徐碧梅訴請臺灣桃園地方檢察署檢察官偵查
    起訴。
    理  由
一、關於證據能力部分：
    本判決所引用之證據資料，無論供述證據或非供述證據，檢
    察官、上訴人即被告簡黎秀琴（下稱被告）及辯護人均同意
    有證據能力（見本院卷第253至258頁），且本院審酌該等供
    述證據作成時之情況，認為適當，非供述證據，亦查無非法
    取得而應予排除之情形，自均得作為證據。
二、認定犯罪事實所憑之證據及理由：
  ㈠被告之辯解：
　　訊據被告否認犯罪，辯稱：我當時有注意行車安全，並打方
    向燈，我否認對本件車禍之發生具有過失等語。辯護人則辯
    護略以：在快慢車道間變換車道時，固應讓左側直行車先行
    ，但在一般安全距離下，仍非不得變換車道，此乃用路人信
    賴其他用路人必將遵守交通規則，而為合理使用道路的權益
    。本件事故路段之時速限制為40公里，依「汽車煞車距離、
    行車速度及摩擦係數對照表」及「汽車行車距離與反應距離
    一覽表」所示，當汽車以時速40公里行駛於3年以上瀝青路
    面時，其煞車距離加計駕駛人反應距離約為17.32公尺，時
    速50公里時約為24.5公尺，則以本件桃園市政府車輛行車事
    故鑑定會（下稱桃園市車鑑會）鑑定意見所計算被害人呂志
    明（下稱被害人）每秒行駛約35.39公尺，參以被害人之行
    車紀錄器影像，被告所騎乘之機車於畫面上9 時18分14秒許
    進入快車道，而被告與被害人二車於畫面時間9時18分15秒
    許發生碰撞，其間相差1秒，可知被害人應係在35.39公尺以
    上之距離外，即已看見被告之車輛進入快車道，苟依一般正
    常駕駛人可信賴其遵守速限情形下行駛該路段，顯有餘裕因
    應前車變換車道而採取保持安全距離之措施，因此不能認被
    告之變換車道至快車道，有違反讓直行車先行之規定。又被
    告於變換車道時雖未顯示方向燈光，但若被害人無嚴重超速
    而影響其視力、視野，是否可以有比較好的反應能力，能注
    意到被告的車輛準備要變換車道，而採取必要安全措施以迴
    避本件車禍事故的發生，亦即被害人如果車速沒這麼快，或
    許本件車禍事故不會發生，因此縱使被告當時有閃爍方向燈
    光，可能也無法避免本件車禍事故發生，自難認被告未顯示
    方向燈光之違規行為與本件車禍有因果關係等語。
　㈡經查：　
　⒈上開犯罪事實，業據被告於原審審判中自白明確，並供承：
    我當時從外線的機車道往內線移動，要繼續過到對向車道，
    在靠近雙黃線的時候發生碰撞，被害人從我後面騎很快、沒
    有注意，我也沒有注意，我承認我未禮讓直行車先行，對本
    件車禍發生有過失等語（見109交訴59號卷第84、113、123
    頁)；核與證人呂彥鋒、林陳村、徐楠坤、游正富於偵查中
    （含警詢）證述之情節相符(見108相1830號卷《下稱相卷》第
    43、44、47、48、51、52、63、64、107至111、119至121頁
    ），並有道路交通事故現場圖、道路交通事故調查表㈠、㈡、
    行車紀錄器畫面擷圖、現場照片、國軍桃園總醫院附設民眾
    診療服務處診斷證明書、死亡通知單、臺灣桃園地方檢察署
    相驗屍體證明書、檢驗報告書、相驗照片、桃園市政府警察
    局大溪分局刑案現場勘察報告，以及本院勘驗行車紀錄器畫
    面筆錄暨畫面擷圖等附卷可稽(見相卷第67至96、21、23、1
    25至137、141至150、167至177頁、本院卷第80至87、91至2
    19頁）。又被告未考領取得汽機車駕駛執照，且於上開時地
    所騎乘之車號000-000號機車屬普通重型機車等節，亦有卷
    附證號查詢機車駕駛人、證號查詢汽車駕駛人等資料暨車輛
    詳細資料報表可憑（見相卷第33至37頁）。足認被告於原審
    之自白與事實相符，堪以採信。
　⒉按「汽車駕駛人，有下列情形之一者，處新臺幣（下同）6千
    元以上1萬2千元以下罰鍰，並當場禁止其駕駛：一、未領有
    駕駛執照駕駛小型車或機車」、「汽車駕駛人轉彎或變換車
    道時，轉彎車不讓直行車先行，處6百元以上1千8百元以下
    罰鍰」，道路交通管理處罰條例第21條第1項第1款、第48條
    第1項第6款各定有明文。且駕駛人駕駛汽車（含機車），應
    遵守道路交通標誌、標線、號誌之指示；於行車遇有左轉彎
    時，應先顯示車輛前後之左邊方向燈光，或由駕駛人表示左
    臂平伸、手掌向下之手勢。道路交通安全規則第90條第1項
    前段、第91條第1項第2款亦各有明定。再者，雙黃實線標線
    即分向限制線，設於路段中，用以分隔對向車道，並雙向禁
    止車輛跨越行駛、超車或迴轉。此觀道路交通標誌標線號誌
    設置規則第149條第1項第8款、第165條第1項規定自明。則
    依上開規定可知，被告未考領取得駕駛汽機車之駕駛執照，
    本即不得騎乘機車上路，而其既違規騎乘上開機車上路，仍
    應遵守上開交通安全規範，以維用路人之安全。而本件事故
    當時，天候晴、日間有自然光線、柏油路面乾燥、無缺陷、
    無障礙物，視距良好等一切情狀，有前揭道路交通事故調查
    表㈠可參（見相卷第68頁），被告應無不能注意之情事，然
    其於自機車優先道變換至快車道後，卻疏未注意上情，未先
    行顯示其機車左邊方向燈光，且未禮讓快車道由被害人自後
    駛來之機車先行，即貿然斜穿橫越快車道欲左轉跨越該路段
    之分向限制線至對向等情，業據被告於警詢供承：我從機車
    優先道準備要左轉到對面等語明確（見相卷第153頁）；並
    有證人呂彥鋒於偵查中證稱：我看到被告的車子從外面切到
    內線，應該是要轉彎（見相卷第121頁）；證人林陳村於警
    詢證稱：當時被害人從我左側超過我車往前行駛，我看到原
    本行駛在車道上的車號000-000機車慢慢左轉往分向線靠近
    ，該機車左轉時沒有打方向燈（見相卷第47頁）等語可證；
    復有卷附道路交通事故現場圖上標繪被告之機車倒地之刮地
    痕起點係緊鄰雙黃實線（見相卷第67頁），及本院之行車紀
    錄器畫面勘驗筆錄暨勘驗擷圖（見本院卷第81至83、116至1
    23頁）等可憑。且本件事故於偵查中經檢察官囑託桃園市車
    鑑會鑑定之結果，亦認被告無照駕駛普通重型機車行經中央
    分向限制線路段，未依標線之指示，且未顯示方向燈逕自機
    車優先道左轉彎欲跨越分向限制線，又未讓同向左側直行車
    先行，為本件事故之肇事原因乙節，有該會之鑑定意見書在
    卷可參（見相卷第181至190頁）。足認被告對本件車禍之發
    生具有過失，並與被害人死亡之結果間具有相當因果關係甚
    明，是被告有本件無駕駛執照駕車因過失而致被害人死亡之
    犯行無疑。本件被告於自機車優先道變換至內側之快車道後
    ，以斜穿橫越快車道之方式，欲跨越中央分向限制線至對向
    之駕駛行為，即屬左轉彎甚明，是原審判決認定被告之過失
    係因變換車道未禮讓直行車所致乙節，有與卷存事證未臻相
    符之違誤。
  ⒊被告於本院雖改口否認犯罪，並以前詞置辯。惟查：
　⑴依本院前揭勘驗行車紀錄器畫面可知，被告於進入上開快車
    道後，斜穿橫越快車道欲左轉跨越分向限制線之駕駛行進過
    程中，並未顯示機車之左邊方向燈光，已如上述，是其辯稱
    當時有顯示方向燈光乙節，與事實不符，不足採信。
　⑵被害人在本件車禍發生前，原騎乘在證人林陳村之機車後方
    ，並保持一定之距離，之後於畫面時間9時18分5秒時許，被
    害人開始加速，逐漸靠近林陳村，隨後於9時18分8秒時許超
    越林陳村，並在9時18分12秒時與被告之車輛發生碰撞，而
    被害人在超越林陳村時，林陳村之機車車速顯示為時速95公
    里等情，有原審之勘驗筆錄暨擷圖在卷可參（見109交訴59
    號卷《下稱原審卷》第127至129頁），可知被害人在超越林陳
    村時之車速，至少已經超過95公里，已逾上開路段時速限制
    40公里之速限（見相卷第68頁），而有違規定。又上開桃園
    市車鑑會之鑑定意見書雖略以：依被害人之行車紀錄器畫面
    所示時間計算，被害人於5.33秒間行駛188.65公尺，換算每
    秒約行駛35.39公尺，時速約為127.41公里，被害人之嚴重
    超速行駛及未充分注意車前狀況，同為肇事原因等語（見相
    卷第187頁）。據上固可認被害人對於本件車禍之發生，亦
    有違規之與有過失情事。然汽車駕駛人對於防止危險發生之
    相關交通法令之規定，業已遵守，並盡相當之注意義務，以
    防止危險發生，始可信賴他人亦能遵守交通規則，並盡同等
    義務。若因而發生交通事故，方得以信賴原則為由免除過失
    責任（最高法院89年度台上字第862號刑事裁判要旨參照）
    。本件如上所述，被告於上開路段騎乘機車，並未遵守前述
    相關之交通安全規範，且未見其有盡何義務以防止危險之發
    生，自無從主張信賴被害人不會違規為由而要求免責。
　⑶證人呂彥鋒於警詢證稱：當時我哥哥（即被害人）駕駛大型
    重機車在我前方，我有看到與我同向在我前方的普重機車N5
    X-061突然左轉，我哥哥發現該機車突然左轉後，試圖要往
    左閃避該車，最後兩車發生碰撞等語（見相卷第43頁）；證
    人林陳村於警詢證稱：被害人發現前方的普重機車N5X-061
    往分向線靠時，也往左試圖要閃避該機車，最後兩車發生碰
    撞等語（見相卷第47頁），互核相符，並與本院勘驗所見被
    害人當時有隨被告之駕駛動態，跟著向左往中央分向限制線
    處偏閃之措施一致（見本院卷第86頁）。依此可知被害人在
    本件車禍發生前，係有發現被告之機車進入快車道後之上開
    左轉彎情形，且有採取往左閃避之措施，僅因閃避不及而仍
    發生車禍，並非如被告所辯之被害人因車速過快致視力、視
    野受影響而未採取迴避措施。又被告本件過失，係其自機車
    優先道變換車道至快車道後，斜穿橫越快車道、未顯示左邊
    方向燈光暨未禮讓直行車，而欲左轉跨越分向限制線之駕駛
    行為，並非一開始從機車道變換至快車道之駕駛行為，是被
    告以其於變換車道至快機車道之際，距被害人尚有相當之距
    離，而主張其對本件車禍之發生無過失乙節，自無足採。
　⑷再者，如前揭之相關道路交通安全規範所示，規定車輛行駛
    時應遵守道路交通標線之指示，且於行車遇有左轉彎時，應
    先顯示車輛前後之左邊方向燈光，並應禮讓直行車先行，目
    的即在於維護用路人之安全，使其他駕駛人能清楚識別該駕
    駛人之駕駛動態以為因應，並分配行車路權之先後順序，以
    建立安全之駕駛秩序。本件被告恣意在禁止跨越之分向限制
    線路段，斜穿橫越快車道試圖左轉至對向，已至為不該；且
    被告於警詢自承：我當時有看見後方來車即被害人之機車乙
    情（見相卷第153頁），卻未禮讓被害人之直行車先行而仍
    在快車道上斜穿橫越，復未顯示其機車之左邊方向燈光，以
    使被害人能清楚察知被告之駕駛動態，被告所為顯然已違反
    上開交通安全規範，對本件車禍之發生具有可責之過失，已
    認定如上。被告辯以如被害人車速不過快即不會發生本件車
    禍，而將本件車禍責任歸責於被害人，實無足取。至於被告
    上訴意旨援引「汽車煞車距離、行車速度及摩擦係數對照表
    」及「汽車行車距離與反應距離一覽表」等資料，而主張被
    害人之車速過快致反應不及乙節，僅能證明被害人對於本件
    車禍之發生與有過失，並無從憑此證明被告對於本件車禍之
    發生無過失。
  ㈢據上所述，本案事證已臻明確，被告於原審之自白犯罪應屬
    可信，其上訴否認犯罪之辯解，核無可採，被告所為上開犯
    行，可以認定，應依法論科。原審判決既有如上所述之事實
    認定錯誤，即無可維持而應予撤銷改判。
三、論罪科刑：
  ㈠核被告所為，係犯道路交通管理處罰條例第86條第1項、刑法
    第276 條之汽車駕駛人無駕駛執照駕車而犯過失致人於死罪
    ，應依道路交通管理處罰條例第86條第1項規定加重該過失
    致人於死罪之法定本刑至二分之一。原審判決於論罪部分謂
    被告係犯「道路交通管理處罰條例第86條第1 項、刑法第27
    6條『前段』」之罪(見原判決第5頁），惟因刑法第276條並無
    前後段之分，是原判決於此亦有瑕疵。公訴意旨謂被告係涉
    犯刑法第276條之過失致死罪乙節（見起訴書第2頁），於法
    未洽，然因被告所為之社會基本事實同一，本院爰於告知變
    更後之罪名（見本院卷第251、252頁），由檢察官、被告及
    辯護人為攻擊防禦辯論後，自得依刑事訴訟法第300條規定
    變更檢察官所引應適用之法條，而為審理。
  ㈡被告於肇事後，在有偵查犯罪職權之公務員知悉其犯行前，
    向前往其就醫醫院處理之員警承認其為肇事者乙節，有桃園
    市政府警察局大溪分局大溪交通分隊道路交通事故肇事人自
    首情形紀錄表在卷可查（見相卷第99頁），被告嗣後並接受
    裁判，與刑法第62條前段規定之自首要件相符，爰依此規定
    減輕其刑，並依法先加後減之。
  ㈢審酌被告未遵守前述道路交通安全規範而肇事，致被害人死
    亡而發生生命法益不可回復之損害，並造成包含告訴人在內
    之被害人家屬受有難以抹滅之傷痛，所生危害重大；並衡酌
    被告於原審自白犯行，上訴本院後卻否認犯行，以及自本件
    車禍事故發生以後迄今，仍未能與被害人家屬達成和解之犯
    後態度；復考量被告及被害人就本件車禍事故均同具過失之
    程度；兼衡被告除本件犯行外，先前並無受刑事罪刑宣告之
    素行，有其前案紀錄表在卷可參（見本院卷第33頁），具國
    中畢業之智識程度，於本件車禍事故前以打零工為業，但因
    本件車禍造成殘障而無法繼續工作等生活狀況，以及告訴人
    關於本案之量刑意見（見本院卷第262頁）等一切情狀，爰
    量處如主文第二項所示之刑。又被告所為本件犯罪，依道路
    交通管理處罰條例第86條第1項規定加重刑法第276條之法定
    本刑至二分之一，係屬分則加重，於加重後最高法定本刑為
    有期徒刑7年6月，本院雖對其宣告有期徒刑6月，但仍與刑
    法第41條第1項前段規定須最重本刑為5年以下有期徒刑之罪
    ，始得易科罰金之條件不符，自無從為易科罰金之諭知。
　　至於辯護人雖要求對被告宣告緩刑，惟考量被告本件犯行嚴
    重侵害被害人之生命法益，且其無駕駛執照，卻違反禁令騎
    乘機車上路，並於行車時未遵守道路交通安全規範，足見其
    法治觀念薄弱，復於上訴本院後，未盡其真摯努力去彌補被
    害人家屬所受之損害（依被告之原審辯護人於原審略謂：被
    告已籌措50萬元欲賠償被害人家屬等語《見原審卷第85頁》，
    然被告於上訴本院後則表示無錢可賠償等語《見本院卷第58
    頁》，前後態度丕變，可見被告於上訴本院後，對於賠償被
    害人家屬之態度消極），犯後態度欠佳，本院因認不適宜對
    被告宣告緩刑，均附此敘明。
四、綜上所述，被告之上訴雖無理由，惟原審判決有如上所述之
    違誤之處，上訴意旨固未指摘及此，然原判決既有可議即無
    可維持，爰予以撤銷，並改判如主文第二項所示之刑。
據上論斷，應依刑事訴訟法第369條第1項前段、第364條，第299
條第1項前段、第300條，判決如主文。
本案經臺灣桃園地方檢察署檢察官吳佳美提起公訴，臺灣高等檢
察署檢察官錢明婉到庭執行職務。
中　　華　　民　　國　　110 　年　　12　　月　　22　　日
                  刑事第二十二庭審判長法　官  王美玲
                                      法　官  葉韋廷
                                      法　官  陳銘壎
以上正本證明與原本無異。
如不服本判決，應於收受送達後20日內向本院提出上訴書狀，其
未敘述上訴之理由者並得於提起上訴後20日內向本院補提理由書
（均須按他造當事人之人數附繕本）「切勿逕送上級法院」。
                                      書記官  吳思葦
中　　華　　民　　國　　110 　年　　12　　月　　22　　日
附錄：本案論罪科刑法條全文
道路交通管理處罰條例第86條
（刑責之加重及減輕）
汽車駕駛人，無駕駛執照駕車、酒醉駕車、吸食毒品或迷幻藥駕
車、行駛人行道或行經行人穿越道不依規定讓行人優先通行，因
而致人受傷或死亡，依法應負刑事責任者，加重其刑至二分之一
。
汽車駕駛人，在快車道依規定駕車行駛，因行人或慢車不依規定
，擅自進入快車道，而致人受傷或死亡，依法應負刑事責任者，
減輕其刑。
中華民國刑法第276條
因過失致人於死者，處5年以下有期徒刑、拘役或50萬元以下罰
金。